臺灣臺南地方法院民事判決
109年度保險字第5號
原      告  劉周春  
訴訟代理人  王翊瑋律師
被      告  國泰人壽保險股份有限公司

法定代理人  黃調貴  
訴訟代理人  林憲一  
上列當事人間請求返還不當得利事件，經本院於民國110年10月2
2日言詞辯論終結，判決如下：
    主    　文
原告之訴及假執行之聲請均駁回。
訴訟費用由原告負擔。
    事實及理由
一、原告起訴主張：
㈠、按「由第三人訂立之死亡保險契約，未經被保險人書面同意
    ，並約定保險金額，其契約無效。」、「無法律上之原因而
    受利益，致他人受損害者，應返還其利益。」、「受領人於
    受領時，知無法律上之原因或其後知之者，應將受領時所得
    之利益，或知無法律上之原因時所現存之利益，附加利息，
    一併償還」，保險法第105條第1項、民法第179條第1項前段
    及第182條2項定有明文。
㈡、次按民事訴訟法第358條關於私文書經本人或其代理人簽名、
    畫押、蓋章或按指印者，推定為真正之規定，須其簽名、畫
    押、蓋章或按指印係本人或其代理人為之，在當事人間已無
    爭執或經舉證人證明者，始得適用。如他造當事人有爭執者
    ，則舉證人應負證其真正之責（最高法院28年上字第10號、
    47年台上字第1784號判例意旨參照）。是倘原告否認簽名、
    畫押、蓋章或按指印係本人為之，參照上開之說明，即應由
    主張捺印為真正之被告就該對己有利之事實負舉證責任。
㈢、被繼承人即訴外人劉敬芝前於民國105年7月1日死亡，而原告
    （配偶）、訴外人劉學文、劉學武、劉學玲及劉學瑜等四名
    子女為其繼承人。劉敬芝所遺之財產業經鈞院以107年度家
    繼訴字第21號民事判決（原證一）裁判分割確定在案，其中
    劉敬芝所遺幸福人壽（現改為國泰人壽）富貴萬能終身壽險
    （保單號碼：0000000000，下稱系爭保險契約）由原告及劉
    學文、劉學武、劉學玲及劉學瑜共五人依應繼分各1/5之比
    例取得。後劉學武、劉學玲及劉學瑜等三人復將渠等所應受
    分配之各1/5系爭保險價值贈與予原告，有贈與契約及公證
    書（原證二）可憑。
㈣、劉敬芝係於102年9月11日，以自己為要保人，以原告為被保
    險人，與被告簽立系爭保險契約，並於102年9月27日以躉繳
    方式一次給付新臺幣（下同）190萬元予被告，有系爭保險
    契約及保險費收據可證（原證三）。然原告於劉敬芝死亡後
    始發現，劉敬芝係未經原告同意，擅自與被告簽立系爭保險
    契約，且系爭保險契約上被保險人欄位之指印亦非原告本人
    所為，是原告否認該指印之真正，且被告亦無從證明其真正
    ，故系爭保險契約即因未經被保險人即原告之書面同意，依
    保險法第105條規定，為當然且自始無效。
㈤、承此，被告乃無法律上之原因而受有保險費190萬元之利益，
    劉敬芝則受有相同之損害，且從時任被告保險業務員之訴外
    人「黃于雅」尚於契約書上原告遭偽蓋之指印旁簽名為證乙
    節，顯見被告之受僱人黃于雅於簽立系爭保險契約時亦明知
    原告指印並非真正。原告乃依民法第179條及第182條之規定
    ，主張對被告有190萬元之不當得利債權存在，被告並應自
    受領系爭保險費即102年9月27日起附加利息一併償還原告。
㈥、又人壽保險兼具有儲蓄性質，故被告應返還之保險費乃系爭
    保險價值之原形，原告獲得贈與後，對被告之上開不當得利
    債權擁有4/5之比例，職此，原告爰依不當得利之相關規定
    ，請求被告返還152萬元【計算式：190萬×4/5＝152萬】及自
    102年9月27日起至清償日止，按週年利率百分之5計算之利
    息。
㈦、被告抗辯原告於另案分割遺產訴訟中，未主張系爭保險契約
    無效，甚且嗣後向被告申請解約，依誠信原則，堪認原告已
    以書面方式同意為系爭保險契約之被保險人云云，應無理由
    ：
①、按「保險法為民法之特別法，而保險契約即為民事上契約之
    一種，民事契約除法有明文外，原則上為不要式契約，而保
    險法第105條之所以特別規定『未經被保險人書面同意，並約
    定保險金額，則契約無效』，顯然必須該書面係同意『保險契
    約之締約』及『保險金額』兼具，始足當之。故倘如被告所稱
    ，僅因被保險人事後辦理出險，即推論被保險人同意保險，
    先前由他人簽名所出具之書面同意即可補正，則第三人訂立
    之死亡保險契約，其締約型式與一般民事財產契約無異，則
    保險法第105條顯然成為具文，亦應與保險法第105條避免道
    德風險之立法意旨不符。是本件系爭保險契約既因未得被保
    險人書面同意而無效，且被告亦未能舉證證明被保險人於簽
    訂保險契約當時知悉且有書面同意之情況，自難認為被告此
    部分之抗辯有理。」（臺灣臺中地方法院102年度保險字第1
    0號民事判決意旨參照）。
②、原告於本案起訴前，曾以系爭保險契約上原告之指印並非真
    正為由向被告提出系爭保險契約無效之主張，遭被告拒絕，
    原告才與被告所屬人員協商，改以出具保全給付申請書（被
    證二）之方式，向被告提出解約之申請，然嗣後仍遭被告拒
    絕給付，故原告向被告申請解約之表示，係因兩造於訴訟外
    協商過程所為之讓步，尚難遽認該保全給付申請書即為原告
    同意系爭保險契約締結之書面。況揆諸前開裁判意旨，依保
    險法第105條之規定，該書面同意必須「保險契約之締約」
    及「保險金額」兼具，始足當之，乃法定之要式契約，倘因
    原告事後辦理解約，即推論原告同意簽訂系爭保險，先前由
    他人捺印所出具之系爭保險契約即可補正，則第三人訂立之
    死亡保險契約，其締約型式與一般民事財產契約無異，保險
    法第105條顯然成為具文，而與該條文避免道德風險之立法
    意旨不符。是本件系爭保險契約既因未得原告之書面同意而
    無效，且被告亦未能舉證證明原告於簽訂保險契約當時知悉
    且有書面同意之情況，自難認為被告此部分之抗辯有理由。
③、原告年逾75歲且不識字，理解思考能力低於一般人，故於遺
    產分割訴訟及公證之贈與契約中，多由子女協助處理，原告
    未能立即發現系爭保險契約有無效之情形，與常情相符。又
    該遺產訴訟及贈與契約僅涉及原告與其子女間之債權債務關
    係，被告並非上開訴訟或契約之當事人，原告自無於上開程
    序主張契約無效之必要。況保險法第105條既明定以被保險
    人之同意應以書面為之，則縱原告於另案訴訟或贈與契約中
    消極漏未主張系爭保險契約無效，亦難認與保險法定之被保
    險人積極書面同意行為相當，被告此部抗辯亦無可採。
㈧、證人黃于雅之證詞，因其乃系爭保險契約之招攬人員，且於
    系爭保險契約上原告遭偽蓋之指印旁亦有簽名，擔保該指紋
    之真正，故證人黃于雅實為本案偽造私文書罪嫌之潛在共犯
    ，依照人性觀點，實難期待證人黃于雅所言真實等語。
㈨、聲明：
①、確認被告與被繼承人劉敬芝間於102年9月11日以原告為被保
    險人所簽立之幸福人壽富貴萬能終身壽險（保單號碼：0000
    000000）契約無效。
②、被告應給付原告152萬元，及自102年9月27日起至清償日止，
    按週年利率5％計算之利息。
③、訴訟費用由被告負擔。
④、原告願供擔保請准宣告假執行。
二、被告答辯略以：
㈠、本件被告不爭執之事項如下：
①、劉敬芝於102年9月11日以原告為被保險人，向被告承買幸福
    人壽投保「幸福人壽富貴萬能終身壽險」（保單號碼000000
    0000），約定劉敬芝為身故保險金之受益人，並於102年9月
    27日躉繳保費190萬元，嗣劉敬芝於104年8月6日已提領部分
    保費30萬元（被證一）。
②、後劉敬芝於105年7月1日身故，原告及子女劉學文、劉學武及
    劉學玲、劉學瑜向鈞院訴請分割劉敬芝之遺產包含系爭保險
    契約，經鈞院於107年5月4日以107年度家繼訴字第21號民事
    判決系爭保險契約之保險金由渠等五人各分得1/5確定在案
    （原證一）。
③、原告與劉學武、劉學玲、劉學瑜於107年2月22日簽立贈與契
    約並經公證，約定劉學瑜、劉學武及劉學玲將其應得系爭保
    險契約保險金各1/5部分贈與原告（原證三）。
④、後原告與劉學瑜、劉學武於108年7月19日持上揭民事判決、
    贈與契約及公證書，一同至被告轄下逢甲服務中心櫃檯簽立
    保全給付申請書（被證二），欲將系爭保險契約解約、並要
    求將解約款項匯至原告名下之永康網寮郵局帳戶（帳號：00
    000000000000），嗣因尚欠缺1位繼承人即劉學文之簽名同
    意而被告無法辦理。
㈡、系爭保險契約之指印為真正，原告之否認並非屬實。原告應
    盡舉證責任證明指印非真正。
①、按「當事人主張有利於己之事實者，就其事實有舉證之責任
    。」民事訴訟法第277條定有明文。次按同法第358條第1項
    規定「私文書經本人或其代理人簽名、蓋章或按指印或有法
    院或公證人之認證者，推定為真正。」。復按「民事訴訟如
    係由原告主張權利者，應先由原告負舉證之責，若原告先不
    能舉證，以證實自己主張之事實為真實，則被告就其抗辯事
    實即令不能舉證，或其所舉證據尚有疵累，亦應駁回原告之
    請求。」最高法院17年上字第917號判例要旨參照。
②、系爭保險契約是私文書，而系爭保險契約要保書上之被保險
    人簽名欄内既有原告右手大拇指之指印按於其上，並經劉敬
    芝及系爭保險契約之經手人黃于雅於其旁簽名見證屬實，則
    系爭保險契約應推定為真正而有效成立。倘原告主張指印非
    其所為而係遭他人偽造者，應由原告舉證證明之。
③、按「保險法第105條第1項規定，由第三人訂立之死亡保險契
    效。…。惟該書面同意，法未限定其書面之方式，被保險人
    若知悉其等為系爭人壽保險契約之被保險人，仍同意進行投
    保所需之體格檢查，復同意以系爭保險契約被保險人名義向
    保險人辦理質借及申請保單快速服務，而在保單借款合約書
    及保單快速服務約定書上親自簽署確認，交予保險人收執，
    堪認其等已書面同意為系爭保險契約之被保險人。」臺灣臺
    北地方法院99年度保險字第21號民事判決要旨參照。準此，
    縱系爭保險契約要保書上被保險人簽名欄上之右手大拇指指
    印並非原告所為（假設語氣，被告否認之），惟原告於獲悉
    其為原證二系爭保險契約之被保險人後，並未立即向被告爭
    執該指印非真正以及主張契約無效，卻於原證一請求分割遺
    產訴訟中，以及於原證三受領保險金持分贈與時，均未主張
    系爭保險契約無效，嗣更持上揭文件至被告服務櫃檯使用印
    章及指印，再簽立保全給付申請書（被證二）交予被告收執
    ，基上行為以及原告嗣後申辦系爭保險契約之解約、並要求
    匯款至其永康網寮郵局帳戶之行為，依誠信原則，堪認其已
    經以書面方式同意為系爭保險契約之被保險人。是系爭保險
    契約為有效，應無疑義。
㈢、原告如欲解除契約請求返還保險費，被告也是同意的，但必
    須扣除劉敬芝生前已經提領的保費30萬元，且需依照系爭保
    險契約之約定內容，進行核算扣減，金額會比160萬元少。
    此外，因為有繼承的法律關係，所以原告也必須取得最後一
    位繼承人劉學文之同意及簽名用印，被告才能依法解除契約
    等語。
㈣、聲明：
①、原告之訴及假執行之聲請均駁回。
②、訴訟費用由原告負擔。
③、如受不利判決，願以中央政府建設公債供擔保，請准宣告免
    為假執行。
三、本院得心證之理由：
㈠、劉敬芝於102年9月11日以原告為被保險人，向被告承買幸福
    人壽投保「幸福人壽富貴萬能終身壽險」（保單號碼000000
    0000），約定劉敬芝為身故保險金之受益人，並於102年9月
    27日躉繳保費190萬元，嗣劉敬芝於104年8月6日已提領部分
    保費30萬元（被證一）；後劉敬芝於105年7月1日身故，原
    告及子女劉學文、劉學武及劉學玲、劉學瑜共五人為繼承人
    ，向本院訴請分割劉敬芝之遺產，遺產範圍包括系爭保險契
    約，此經本院於107年5月4日以107年度家繼訴字第21號民事
    判決系爭保險契約之保險金由渠等五人各分得1/5（判決書
    附表編號9）確定在案（原證一）；嗣原告乃與劉學武、劉
    學玲、劉學瑜於107年2月22日簽立贈與契約並經公證，約定
    劉學瑜、劉學武及劉學玲均將其應得系爭保險契約保險金之
    各1/5部分贈與原告（原證三）；後原告又與劉學瑜、劉學
    武於108年7月19日持上揭民事判決、贈與契約及公證書，一
    同至被告轄下逢甲服務中心櫃檯簽立保全給付申請書（被證
    二），申請將系爭保險契約解約、要求將解約款項匯至原告
    名下之永康網寮郵局帳戶（帳號：00000000000000），惟尚
    欠最後一位繼承人即劉學文之簽名等情，為兩造不爭執，並
    有本院107年度家繼訴字第21號民事確定判決書、系爭保險
    契約保險單、要保書、保險契約、預收第一次保險費相當額
    送金單收據、贈與契約、公證書、部分提領申請書、保全給
    付申請書、繼承人授權聲明書附卷可稽，堪可認定。　　
㈡、原告固主張系爭保險契約要保書之被保險人欄位之指印並非
    其所有，故系爭保險契約無效乙節，然查，觀之系爭要保書
    ，其上「被保險人欄位」（兩處）之指印旁均有特別註記為
    原告之「右手大拇指」等語，且由劉敬芝簽名及書寫身分證
    號於其旁，再由保險契約承攬業務員黃于雅簽名及書寫身分
    證號於其旁（補字卷第29、30頁），堪認渠2人乃見證該指
    印為原告親自按捺無訛。參以原告不爭執真正之108年7月19
    日保全給付申請書，原告亦係以相同之方式按捺指印，後由
    其同住之女兒劉學瑜於其指印旁簽名、並書寫為「見證人」
    、「身分證號」、關係為「母女」等語，再由櫃臺承辦人員
    林宜樺亦於其指印旁簽名及書寫身分證號（本院卷第36頁）
    ；以及同日遞交之繼承人授權聲明書上，原告仍係以相同之
    方式按捺指印，再由與其同住之女兒劉學瑜於其指印旁簽名
    、並書寫為「見證人」、「身分證號」、關係為「母女」等
    語，另由櫃臺承辦人員林宜樺用印於其旁（本院卷第41頁）
    ，由上開三份文件均採相同之方式見證、證明按捺指印之真
    正可知系爭保險契約要保書上之原告指印亦應為真正無訛。
㈢、況查，原告於107年間之請求分割劉敬芝遺產訴訟事件中，原
    告與其子女（全體繼承人），均早已知悉並認同系爭保險契
    約乃有效契約且具財產價值，因而於該案訴訟中將之列為待
    分割之遺產（補字卷第19至23頁，107年5月4日判決）；且
    渠等於判決前之107年2月22日早已自行簽訂贈與契約及辦理
    公證，亦將系爭保險契約列入遺產之一並贈與其等各1/5權
    利予原告（補字卷第45至48頁），凡此益徵原告及劉學武、
    劉學玲、劉學瑜等人於107年間均並未爭執該指印非真正、
    系爭保險契約有無效之情況。從而，雖原告主張其係因年邁
    、不識字，所以沒有提早發現契約無效云云，然縱不論原告
    之年齡及學識狀況為何，其子女三人既均屬壯年、且為學識
    經歷豐富之正常人，渠等亦當無不知之理。基上，原告於本
    案109年提起訴訟時，始改稱指印非真正、契約無效云云，
    即難認可採。
㈣、且據證人黃于雅到庭具結證述：「我與兩造均無親屬或僱傭
    等關係，我已經離開被告公司四年左右了。本件是我招攬的
    保險契約，我之前在幸福人壽任職，後來因為合併才變成國
    泰人壽，劉敬芝之前就是幸福人壽的舊客戶，我一直有跟他
    們保持聯繫。之後是劉敬芝詢問我，有沒有儲蓄型的保險商
    品，我就跟他介紹了這個商品，他就因此願意投保。我大部
    分都是跟劉敬芝聯繫，他太太也就是原告，我只是點頭之交
    。系爭要保書是我製作的，這是保戶他們自己簽名的。當時
    因為劉敬芝跟我說他太太也就是原告，不會簽自己的名字，
    所以原告是蓋手印。如果原告會簽名的話，我就會叫他簽名
    ，不用這麼麻煩。公司規定要有兩個成年人做見證人，其中
    一位公司規定必須是家屬。系爭要保書是在劉敬芝臺南市○
    區○○路000 巷000 號住家中簽名的，當時原告及劉敬芝都在
    場。這上面的簽名與指印確實都是他們二位所為。我有親眼
    看到他們在上面簽名及蓋指印。後來劉敬芝還有去提領系爭
    保單的部分保險金出來，當時是劉敬芝說他需要用錢，所以
    劉敬芝請我陪他去國泰人壽的櫃台辦理提領部分保險金的事
    宜，被證一提領申請書上的要保人簽名及用印都是劉敬芝本
    人簽名及用印的。劉敬芝跟我說他是軍中的伙夫，投保時，
    應該是退休了。劉敬芝是一次繳納保費190 萬元，錢的來源
    應該就是存款，因為劉敬芝說要找比存款獲利高一點的儲蓄
    型保險。我有解釋契約內容給劉敬芝聽，因為財務都是劉敬
    芝在處理，原告有在旁邊聽，原告沒有異議。」等語明確在
    卷（本院卷第116至121頁筆錄），核與首開客觀文件資料內
    容相符，亦與情理無違，且證人願具結擔保其證詞之真實性
    ，堪認可採。至原告質以原告有在107年2月22日贈與契約及
    公證書上簽名，並非不會簽自己的名字，證人證述因原告不
    會簽名所以蓋指印與之不符云云，然查，觀之贈與契約及公
    證書上原告之簽名，筆劃略呈發抖狀、字跡頗大、排列情形
    與一般熟悉文字書寫之人顯然不同，且「周」字筆畫不正確
    、「劉」字僅能書寫簡體版（補字卷第46、48頁），而公證
    書及公證書欲公證之贈與契約法律要件較為嚴格，原告因此
    特別書寫其不擅長簽立之姓名，亦與常情無違，由此足徵證
    人所述劉敬芝說原告不會簽自己的名字，要直接按捺指印乙
    節，並非不可採。
㈤、又按當事人主張有利於己之事實者，就其事實有舉證之責任
    ，民事訴訟法第277 條前段定有明文。而各當事人就其所主
    張有利於己之事實，均應負舉證之責，故一方已有適當之證
    明者，相對人欲否認其主張，即不得不更舉反證。承上，本
    件被告已舉證證明系爭要保書上之指印為原告親自按捺，則
    原告仍否認之，即應由原告更舉反證證明之。然原告未能提
    出其他積極證據相佐其說，從而，不能為有利於原告之認定
    。　　
四、結論：本件原告主張系爭保險契約之要保書指印非真正，尚
    非可採，從而，原告主張契約無效、依不當得利請求被告返
    還保費152萬元及法定遲延利息云云，即屬無據。原告之訴
    既經駁回，其假執行之聲請即失所附麗，應併予駁回。
五、本件事證已臻明確，兩造其餘之攻擊防禦方法及舉證，經本
    院審酌後，認均不足以影響本判決之結果，毋庸一一論列，
    併此敘明。
六、訴訟費用負擔之依據：民事訴訟法第78條。
中　　華　　民　　國　　110 　年　　10　　月　　29　　日
                  民事第五庭  法  官　吳金芳
以上正本證明與原本無異。
如不服本判決，應於判決送達後20日內，向本院提出上訴狀並表
明上訴理由（須附繕本），如於本判決宣示後送達前提起上訴者
，應於判決送達後20日內補提上訴理由書（須附繕本）。如委任
律師提起上訴者，應一併繳納上訴審裁判費。
中　　華　　民　　國　　110 　年　　10　　月　　29　　日
                              書記官  李崇文